【裁判字號】    99,台上,7518
【裁判日期】    991202
【裁判案由】    偽造有價證券
【裁判全文】
最高法院刑事判決            九十九年度台上字第七五一八號
上  訴  人  台灣高等法院台南分院檢察署檢察官
被      告  莊銘棟
上列上訴人因被告偽造有價證券案件，不服台灣高等法院台南分
院中華民國九十八年四月二十二日第二審判決（九十八年度上訴
字第三一一號，起訴案號：台灣嘉義地方法院檢察署八十二年度
偵字第五二五四、五九八一號），提起上訴，本院判決如下：
    主  文
上訴駁回。
    理  由
按刑事訴訟法第三百七十七條規定：上訴於第三審法院，非以判
決違背法令為理由，不得為之；是提起第三審上訴，應以原判決
違背法令為理由，係屬法定要件。如果上訴理由書狀並非依據卷
內訴訟資料具體指摘原判決不適用何種法則或如何適用不當，或
所指摘原判決違法情事顯與法律規定得為第三審上訴理由之違法
情形不相適合時，均應認其上訴為違背法律上之程式，而予以駁
回。本件原判決以公訴意旨略稱：被告莊銘棟與莊明宏、莊銘政
（對外冒稱「陳仁祥」）、莊銘偉（對外冒稱「黃裕霖」）兄弟
四人，及其前妻許秋菊，自民國七十八年間起，分別在嘉義市及
雲林縣斗六市經營「乙立代書事務所」及「正一代書事務所」。
被告與許秋菊、莊銘偉及林秋香四人竟共同基於概括之犯意，連
續於原判決附表一編號二所示時、地，先由許秋菊持林秋香所提
供何俊德（原名為何文濱）之印章，向中國信託商業銀行嘉義分
行冒領何俊德設於該銀行甲種存款帳戶之支票後，共同偽造何俊
德（以其原名何文濱之名義）為發票人之支票八張，金額共計新
台幣（下同）二百萬元，並由莊銘偉偽造黃裕霖之背書，持向郭
通榮詐借同額現款（被告此部分所涉偽造私文書及詐欺取財部分
，業經第一審以追訴權時效完成而判決免訴確定）。又被告與莊
銘政及許秋菊復基於偽造本票之犯意聯絡，於原判決附表一編號
六所示之時、地，共同偽造如原判決附表二所示「陳仁祥」為共
同發票人之三百萬元本票一張（下稱系爭本票），並交付劉晉修
用以清償先前借款，因認被告涉犯刑法第二百零一條第一項偽造
有價證券罪嫌云云。惟經審理結果，認為不能證明被告有如公訴
意旨所指偽造上述本票並持以行使犯行，因而維持第一審諭知被
告無罪之判決，而駁回檢察官在第二審之上訴。已詳敘其取捨證
據及得心證之理由；對於檢察官所舉證據何以均不足採為不利於
被告之認定，亦在理由內詳加指駁及說明，俱有卷存證據資料可
資覆按。檢察官上訴意旨略以：被告之胞兄莊銘政自經營「乙立
代書事務所」時起，對外即使用「陳仁祥」之假名，被告與其前
妻許秋菊均知悉上情。莊銘政以「陳仁祥」名義簽發系爭本票，
為無權製作，故系爭本票上「陳仁祥」為共同發票人部分，應屬
偽造之本票。又系爭本票除偽造「陳仁祥」為發票人外，另將被
告及「許秋菊」列為共同發票人，而被告與許秋菊均供承渠等支
票均交予莊銘政供經營「乙立代書事務所」週轉資金使用，可見
系爭本票發票人欄內「莊銘棟」及「許秋菊」之印文，應係被告
與許秋菊概括授權莊銘政所加蓋。是被告與許秋菊既概括授權莊
銘政使用其等印章簽發系爭本票，除應負共同發票人責任外，對
於莊銘政冒用「陳仁祥」名義簽發本票部分，亦有犯意聯絡及行
為分擔，自應負共同偽造有價證券罪責。再被告與許秋菊均明知
莊銘政以「陳仁祥」名義偽造系爭本票，亦可預見莊銘政將其等
交付之印章用以偽造系爭本票之共同發票人，竟容任莊銘政使用
其等之印章加蓋於系爭本票發票人欄，而擔任共同發票人，顯見
渠等就莊銘政在系爭本票上偽造「陳仁祥」為發票人並持以行使
部分，應有不確定之犯罪故意。又莊銘政以「陳仁祥」名義偽造
系爭本票後持以行使，均在被告與莊銘政及許秋菊合同意思範圍
內，渠等互相利用他人之行為以達犯罪目的，自應就全部犯罪結
果共同負責，原審未予詳查，遽為被告無罪之判決，自有不當云
云。惟證據之取捨及事實之認定，均為事實審法院之職權，倘其
採證認事並未違背證據法則，並於判決理由內說明其取捨證據及
得心證之理由者，自不得任意指為違法而執為適法之第三審上訴
理由。原判決以被害人劉晉修雖指證被告有參與偽造系爭本票犯
行，並提出系爭本票影本一張為證。然被告始終否認有在系爭本
票上簽名、蓋章而擔任共同發票人之事實。且檢察官並未舉證證
明系爭本票影本內容與原本相同；而劉晉修於原審已表示系爭本
票原本已燒燬，致無從踐行調查及提示系爭本票原本之程序，復
查無可擔保系爭本票影本與原本相同之相關佐證，則被告是否有
檢察官所指之偽造本票犯行，即屬無憑判斷。況系爭本票影本「
莊銘棟」之簽名，其中「莊」字之「艸」字頭，與「棟」字之「
木」字邊，其書寫筆劃及勾勒方式，依肉眼觀察均與被告於第一
審及原審準備程序筆錄之簽名迥異，尚難認定係被告本人所簽。
又縱認被告授權莊銘政以其名義擔任系爭本票之共同發票人，則
被告就系爭本票既須負發票人責任，亦不致為逃避票據責任而與
莊銘政共同偽造「陳仁祥」為系爭本票之共同發票人。且檢察官
並未舉證證明被告有與莊銘政就偽造系爭本票有何具體謀議之情
事，並足以使原審獲得被告有罪之確信，而原審依據卷內資料亦
查無被告參與共同謀議偽造系爭本票之證據資料，因認不能證明
被告犯罪，而維持第一審就此部分諭知被告無罪之判決，已詳敘
其取捨證據及得心證之理由。上訴意旨雖謂被告概括授權莊銘政
使用其等之印章簽發系爭本票云云，然此項推測縱屬實情，亦僅
能證明被告同意擔任系爭本票之共同發票人，尚難憑此斷定被告
對於莊銘政冒用「陳仁祥」名義簽發本票部分，亦有犯意聯絡及
行為分擔。上訴意旨置原判決明確之論斷於不顧，徒憑臆測之詞
，謂系爭本票發票人欄內被告之印文，應係被告概括授權莊銘政
所加蓋；並據此推論被告既授權莊銘政使用其印章簽發系爭本票
，除應負共同發票人之責任外，對於莊銘政冒用「陳仁祥」名義
簽發本票部分，亦應負共同偽造有價證券罪責云云，要非適法之
第三審上訴理由。又共同正犯之所以應對其他共同正犯所實行之
行為負其全部責任者，以就其行為有犯意之聯絡為限，若他犯所
實行之行為，超越原計畫之範圍，而為其所難預見者，則僅應就
其所知之程度，令負責任，未可概以共同正犯論。再未參與犯罪
構成要件行為者之應論以共同正犯，以出於自己犯罪意思事前通
謀者為限，且同謀共同正犯，因其僅有參與犯罪謀議之行為，則
其究如何與下手實行犯罪行為之正犯為謀議之具體情事，須以積
極證據加以嚴格證明始可。檢察官上訴意旨雖謂被告知悉莊銘政
對外使用「陳仁祥」之假名，並概括授權莊銘政以被告名義簽發
系爭本票而擔任共同發票人，因認被告應對莊銘政在系爭本票上
偽造「陳仁祥」名義為共同發票人部分負共同正犯之責。但原判
決以被告並未參與莊銘政偽造系爭本票犯罪構成要件行為之實行
，而檢察官復未能舉證證明被告如何與莊銘政就偽造系爭本票之
行為有共同謀議之具體情事，因認不能證明被告參與犯罪，已詳
敘其理由。上訴意旨徒憑己意，謂被告對莊銘政在系爭本票上偽
造「陳仁祥」為共同發票人名義亦應負共同正犯之責云云，亦非
合法之第三審上訴理由。至其餘上訴意旨，無非仍執陳詞，對於
原審採證職權之適法行使，暨原判決已明確論斷說明之事項，再
事爭執，並仍就被告有無偽造本票犯意等單純事實漫為爭辯，要
非依據卷內資料具體指摘原判決有何違背法令情形，顯與法律規
定得為第三審上訴理由之違法情形不相適合。揆之首揭說明，其
上訴為違背法律上之程式，應予駁回。
據上論結，應依刑事訴訟法第三百九十五條前段，判決如主文。
中    華    民    國  九十九  年   十二   月    二    日
                      最高法院刑事第七庭
                          審判長法官  洪  文  章  
                                法官  王  居  財  
                                法官  郭  毓  洲  
                                法官  黃  梅  月  
                                法官  沈  揚  仁  
本件正本證明與原本無異
                                      書  記  官  
中    華    民    國  九十九  年   十二   月    六    日
                                                      Ｑ

司法院資訊處製作；財團法人民間司法改革基金會備份。
